【裁判字號】    95,台非,263
【裁判日期】    951026
【裁判案由】    偽造文書
【裁判全文】
最高法院刑事判決              九十五年度台非字第二六三號
上 訴 人  最高法院檢察署檢察總長
被    告  甲○○
          乙○○
          丙○○
上列上訴人因被告等偽造文書案件，對於台灣高等法院台中分院
中華民國九十四年八月十七日第二審確定判決（九十四年度上易
字第七五六號，起訴案號：台灣台中地方法院檢察署九十三年度
偵續一字第三二號），認為違法，提起非常上訴，本院判決如下
：
    主  文
上訴駁回。
    理  由
非常上訴理由稱：「一、判決不適用法則或適用不當者，為違背
法令。又判決不載理由者，其判決當然違背法令。刑事訴訟法第
三百七十八條、第三百七十九條第十四款，分別定有明文。二、
本件原判決維持第一審判決，駁回被告之第二審上訴，初認定，
甲○○所有之坐落台中市○○區○○段第一一二號、第一一三號
、第一一六地號等三筆土地，日後有可能經政府以高速鐵路通過
為由，以公告現值一點四倍之徵收補償金共計五千九百六十六萬
四千二百二十元（四千二百六十一萬七千三百元乘以一點四）加
以徵收。復因甲○○於八十九年七月間，資金週轉不足，急於求
現，乃於八十九年七月十七日，透過陳世明之仲介，將其所有上
開三筆土地，以三千萬元（其中一百五十萬元部分，直接抵償先
前甲○○積欠丙○○之一百五十萬元債務；其中五百萬元部分，
直接抵償先前甲○○積欠乙○○之五百萬元債務；其中一千三百
五十萬元部分，直接交付予吳永井，代為清償先前甲○○積欠吳
永井之一千三百五十萬元債務。扣除上開部分後，甲○○實際上
僅取得一千萬元）之代價，出售予欲投資購買上開三筆土地，再
等待政府公告徵收而謀利之乙○○、丙○○姊、弟二人。復認定
甲○○、乙○○及丙○○等三人於謀議既定後，乃共同基於使公
務員登載不實之犯意聯絡，均明知買賣雙方間實際上並無五千萬
元債權債務關係存在，於八十九年七月十七日（當時買方乙○○
、丙○○二人僅給付賣方甲○○一千萬元之訂金，其餘二千萬元
價金尚未給付），委由不知情之土地專業登記代理人張文彥，利
用其於八十九年七月十八日，代為向台中市中興地政事務所，申
請辦理以甲○○所有上開三筆土地為擔保，並以甲○○為債務人
，為債權人丙○○設定擔保債權額為五千萬元之抵押權登記，致
使無實質審查權限之該所承辦公務員，於八十九年七月二十日，
將該不實之事項登載於職務上所掌管之土地登記簿之公文書上，
足以生損害於地政機關對於土地登記、管理之正確性與甲○○之
債權人何光輝、合作金庫銀行股份有限公司（以下簡稱合庫銀行
，業於九十年五月七日以債權人身分，向台灣台中地方法院聲請
對上開三筆土地為假扣押之查封登記）及甲○○之其他債權人。
嗣甲○○、乙○○及丙○○等三人於八十九年八月五日，向台中
市稅捐稽徵處以上開土地之使用分區為『河川區』為由，申請免
徵土地徵（增）值稅，並未獲准，而核定應繳納土地增值稅二千
四百九十三萬六千四百八十六元。其等三人乃共同承前同一使公
務員登載不實之概括犯意聯絡，均明知買賣雙方間實際上並無五
千萬元債權債務關係存在，再度於八十九年八月二十五日（當時
買方乙○○、丙○○二人共計已給付賣方甲○○二千九百九十萬
元之價金，僅剩十萬元價金尚未給付），委由不知情之土地專業
登記代理人張文彥，利用其代為向台中市中興地政事務所，申請
辦理以甲○○所有上開三筆土地為擔保，並以甲○○為債務人，
為債權人乙○○設定擔保債權額為五千萬元之抵押權登記，致使
無實質審查權限之該所承辦公務員，於八十九年八月三十一日，
將該不實之事項登載於職務上所掌管之土地登記簿之公文書上，
足以生損害於地政機關對於土地登記、管理之正確性與甲○○之
債權人何光輝、合庫銀行及其他甲○○之債權人等情。經查，被
告一再主張系爭抵押權所擔保之債權債務，為系爭土地之順利移
轉所有權、取得徵收補償費或損害賠償之請求權等項，而非僅該
買賣價金三千萬元。乃原判決一方面認定，被告乙○○、丙○○
二人係為取得徵收補償費而投資系爭三筆土地，所為抵押權設定
，係為擔保取得徵收補償費之權利；另一方面又認定，乙○○、
丙○○二人申請抵押權設定時，所欲擔保之債權為該買賣價金三
千萬元，而非土地徵收補償費，其前後認定之事實矛盾，又未說
明系爭抵押權擔保之債權額，為何係三千萬元，而非土地徵收補
償費金額等之理由，顯有判決理由不備之違法。三、次按稱抵押
權者，謂對於債務人或第三人不移轉占有而供擔保之不動產，得
就其賣得價金受清償之權（民法第八百六十條）。其擔保之範圍
，除契約另有訂定外，包括原債權、利息、遲延利息及實行抵押
權之費用在內（民法第八百六十一條參照）。而所謂「債權」者
，即得向債務人請求給付作為或不作為之相對權，且給付不以有
財產價格者為限（民法第一百九十九條參照）。又按地政機關於
辦理所有權移轉或抵押權登記時，僅須審核其形式上要件具備即
准許，對於申請人間之移轉登記事由或抵押權設定之實質上是否
真正，並無審認之責任與義務。且地政機關對地政之管理範圍，
亦僅以登記於外部之權利義務狀況為其對象，對內部之權利義務
關係，並無管理之權責。因此，申請人間縱有虛偽不實之登記事
由，其所為對地政機關管理地政之正確及公信，並無損害之虞，
自不構成刑法第二百十四條公務員登載不實罪（最高法院七十二
年度台上字第六七一七號判決要旨及司法院八十一年五月印行之
刑事法律問題研究第七輯第一０八頁研究意見所持見解可資參照
）。經查，原判決既認定被告甲○○與乙○○、丙○○間，就系
爭三筆土地有買賣關係，則依該買賣契約即發生各種債權債務關
係，如所有權移轉登記請求權、取得徵收補償費權、損害賠償請
求權或其他作為、不作為請求權等，且不以有財產價格為限。是
被告甲○○與乙○○、丙○○間，難謂無債權債務關係存在。被
告等於系爭三筆土地買賣後，本於信託意旨，仍將土地所有權保
留於甲○○名下，而合意設定抵押權予乙○○、丙○○，以擔保
其二人之上開權利，即難謂為不實，揆諸上揭說明，自難認有使
公務員登載不實之犯意，且被告所為對地政機關管理地政之正確
及公信，並無損害之虞，自不得遽課被告以使公務員登載不實之
罪責。乃第一審法院不察，竟論處被告等共同連續使公務員登載
不實罪刑。被告上訴於原審法院，原審亦未為糾正，而駁回其上
訴，是原判決及第一審判決，均有判決不適用法則之違背法令。
四、案經確定，且於被告為不利。爰依刑事訴訟法第四百四十一
條、第四百四十三條提起非常上訴，以資糾正」等語。
本院按非常上訴制度，乃對於審判違背法令之確定判決，所設之
救濟制度，與因事實錯誤而設之再審救濟制度有間。故非常上訴
審，應受原判決所確認之事實所拘束，僅能就原判決所載之犯罪
事實及理由，審核其適用法令有無違誤。此觀刑事訴訟法第四百
四十五條第二項，準用同法第三百九十四條第一項前段之規定自
明。本件依原確定判決認定之事實，被告乙○○、丙○○二人係
為圖得被告甲○○所有坐落台中市○○區○○段第一一二號、第
一一三號、第一一六號三筆土地較高之土地徵收補償費（按公告
現值一點四倍計算，共五千九百六十六萬四千二百二十元），乃
趁甲○○需款週轉，急於求現，以三千萬元向其購買該三筆土地
。然為規避總計達二千四百九十三萬六千四百八十六元之土地增
值稅，遂與甲○○約定於該三筆土地使用分區為河川地或農業用
地，核定免納增值稅前，暫不辦理土地移轉登記，復恐此期間內
該三筆土地突遭甲○○之債權人，加以查封登記，或遭洪女以之
為他人辦理抵押權登記，甚而將之以「一地二賣」另售他人，致
無法順利完成其所有權移轉登記，渠等乃約定在乙○○、丙○○
二人支付予甲○○一千萬元定金後，洪女即須以上開三筆土地為
乙○○、丙○○二人設定五千萬元之抵押權登記。如該三筆土地
得以順利獲准免徵土地增值稅時，雙方再辦理所有權移轉登記。
渠等三人因之遂基於使公務員登載不實之犯意聯絡，均明知買賣
雙方間實際上並無五千萬元債權債務關係存在，竟先後於八十九
年七月十七日及同年八月二十五日委由不知情之代書張文彥就甲
○○所有上開三筆土地，依序分別為丙○○、乙○○設定擔保債
權額均為五千萬元之普通抵押權登記，致使台中市中興地政事務
所承辦公務員，先後將該不實事項登載於職務上所掌土地登記簿
之公文書上，足以生損害於該地政機關對於上開土地登記、管理
之正確性與甲○○之債權人何光輝及合作金庫銀行股份有限公司
等情。是原確定判決固認定乙○○、丙○○二人係為圖得上開三
筆土地較高之徵收補償費，而以三千萬元向甲○○購買該土地，
但並未認定被告等三人所為上開虛偽之抵押權登記，係為擔保其
買賣價金三千萬元。且依該事實認定，被告等所以先後為丙○○
、乙○○分別設定債權額均為五千萬元之虛偽抵押權，其目的應
係為擔保該三筆土地將來能順利移轉登記予丙○○、乙○○二人
。此並經原確定判決於理由內依憑證人張文彥及陳世明之供證，
說明被告等當初僅係為確保上開三筆土地之所有權移轉過程中，
乙○○、丙○○二人不會因甲○○之其他債權人之介入，而影響
該二人取得上開三筆土地所有權。是原確定判決事實應無一方面
認定被告等所為上開抵押權設定，係為擔保取得徵收補償費之權
利；另一方面又認定乙○○、丙○○二人申請抵押權設定時，所
欲擔保之債權為該買賣價金三千萬元，而非土地徵收補償費情事
，自無事實認定前後矛盾之違法可言。再原確定判決事實既未認
定上開抵押權設定係為擔保三千萬元買賣價金，則判決對之未加
說明，亦無理由不備可指。又原判決理由已說明被告等本件所設
定債權額各五千萬元抵押權，係一般（普通）抵押權，非最高限
額抵押權，而依渠等所簽訂買賣契約價款三千萬元，倘再加計乙
○○、丙○○代甲○○繳納二千四百九十三萬六千四百八十六元
之土地增值稅及過戶所需費用暨遲延賠償等，渠等三人實際上並
無各五千萬元，共計一億元之債權債務關係存在，自不能設定如
此高額抵押權。在一般抵押權，必先有被擔保債權存在，而後抵
押權始得成立，故祇須抵押權已經登記，且登記之債權已屆清償
期而未受清償，法院即應准許之，故被告等人虛偽設定一般抵押
權，此較普通債權具有優先受償效力，自將影響而生損害於甲○
○之普通債權人（如告訴人）對債務人即甲○○就本件土地拍賣
取得價金求償之權利甚明。且土地建物之不動產「登記」（包括
所有權、抵押權等他項權利）係具有公示性，乃揭示其所有權人
為何？是否設有負擔？負擔若干？等權利現況，為提供擬以該不
動產為交易標的而前往閱覽其登記資料之民眾重要之交易資訊，
倘其內容有虛偽不實，自足以影響大眾交易安全，亦使得地政機
關之不動產登記喪失其公信力，則不動產登記制度之意義豈非蕩
然，其虛偽登記之結果，自足生損害於公眾，亦無疑義。是原判
決依上開確定之事實，認被告等所為虛偽抵押權登記，足生損害
於公眾及他人，乃維持第一審所為論處被告等三人刑法第二百十
四條之使公務員登載不實罪責，駁回渠等之第二審上訴，要無判
決不適用法則之違法。非常上訴意旨以上情指摘原確定判決有認
定事實矛盾、理由不備及不適用法則之違背法令，難認為有理由
，應予駁回。
據上論結，應依刑事訴訟法第四百四十六條，判決如主文。
中    華    民    國  九十五  年    十    月  二十六  日
                      最高法院刑事第八庭
                          審判長法官  張  淳  淙
                                法官  劉  介  民
                                法官  張  春  福
                                法官  洪  昌  宏
                                法官  蔡  彩  貞
      本件正本證明與原本無異
                                      書  記  官
中    華    民    國  九十五  年    十    月  三十一  日
                                                    Ｒ


司法院資訊處製作；財團法人民間司法改革基金會備份。
